【裁判字號】    98,訴,299
【裁判日期】    990309
【裁判案由】    偽造有價證券等
【裁判全文】
臺灣臺北地方法院刑事判決               98年度訴字第299號
公  訴  人  臺灣臺北地方法院檢察署檢察官
被      告  丙○○
選任辯護人  鍾秉憲律師
上列被告因偽造有價證券等案件，經檢察官提起公訴（97年度偵
字第10265號），本院判決如下：
    主  文
丙○○收受贓物，處有期徒刑月，如易科罰金，以新臺幣壹仟
元折算壹日。
其餘被訴部分無罪。
    事  實
一、丙○○於民國96年5月1日至7月27日間之某日，明知甲○○
    所交付票據號碼TA0000000號，付款人為台北富邦商業銀行
    大安分行，其上並已填載發票日期為96年7月27日，票載金
    額為新臺幣（下同）3萬元之支票1紙，並非甲○○本人所簽
    發之支票，且主觀上已預見甲○○所交付之上開支票（該紙
    支票係戊○○於96年5月1日，在臺北市○○區○○路2段378
    巷2號遭不明之人所竊，而脫離戊○○本人持有，嗣經甲○○於臺北市大安區古亭國中附近拾得而侵占入己之物），可
    能係來源不明之贓物，惟倘該支票係贓物亦不違背其本意，
    仍基於收受贓物之不確定故意，在不詳地點予以收受，復於
    96年7月27日，在不知情之丁○○住處內，交付予丁○○背
    書，再由丁○○持上開支票向不知情之乙○○借款。嗣乙○○於同日向台北富邦商業銀行大安分行提示上開支票，為該
    分行以該紙支票係「掛失空白票據」為由而退票，始知該紙
    支票於96年5月3日即經戊○○掛失止付，而循線查悉上情。
二、案經臺北市政府警察局萬華分局報告臺灣臺北地方法院檢察
    署檢察官偵查起訴。
    理  由
壹、證據能力：
一、按被告以外之人於審判外之陳述，雖不符刑事訴訟法第159
    條之1 至第159 條之4 之規定，而經當事人於審判程序同意
    作為證據，法院審酌該言詞陳述或書面陳述作成時之情況，
    認為適當者，亦得為證據，刑事訴訟法第159 條之5 第1 項
    定有明文。本件檢察官、被告及辯護人於本院審判程序時，
    就本判決所引用審判外之言詞或書面陳述，除被告及辯護人
    爭執證人丁○○於於警詢時所為之陳述，屬審判外之陳述，
    無證據能力外，其餘均明示同意有證據能力，本院認該具有
    傳聞證據性質之證據，其取得過程並無瑕疵，且與待證事實
    具有關聯性，證明力非明顯過低，以之作為證據係屬適當，
    認俱得為證據。
二、至於被告及其辯護人於本院審理時，爭執公訴人所提出證人
    丁○○於警詢時所為陳述之證據能力。本院審酌證人丁○○
    於本院審理時證稱：我跟被告借支票，被告在我當時位於林
    森北路的住處交給我該紙支票，被告拿給我的時候，支票上
    的發票日及金額就已經填好了，我並沒有看到被告在支票上
    面寫金額或蓋用印章等語，固與其於警詢時陳述：被告在該
    支票上填寫3萬元的金額後交給我一節，形式上略有不同，
    惟其於本院審理時，經檢察官詰以：「為何先前在警詢中，
    說支票上面的金額是被告填好之後交給你，與今日所述不同
    ？」，被告答以：「我當時的意思是說他給我的時候，就已
    經填好了」，足認其於警詢時所為陳述之真意係指其收受被
    告所交付上開支票時，上開支票即已完備票據之應記載事項
    ，核與其於本院審理時證述內容實質一致，並無明顯不符，
    是無引用其警詢時所為陳述之必要，爰依刑事訴訟第159條
    第1項規定，認證人丁○○於警詢中所為之陳述，無證據能
    力。
三、另本院後述所引之非供述證據部分，並無證據證明係非真實
    ，且均與本件待證事實間具有關聯性，亦無證據證明係實施
    刑事訴訟程序之公務員以不法方式所取得，是依刑事訴訟法
    第158條之4之反面解釋，當有證據能力，復經本院於審理期
    日中合法調查，自得為證據使用。
貳、有罪部分：
一、訊據被告丙○○固坦承有收受甲○○所交付之票號第TA0000
    000 號支票等情不諱，惟矢口否認有何收受贓物之犯行，辯
    稱：當時是丁○○急著用錢，他請我想辦法幫他調錢，我就
    去找古玉偉（即證人甲○○）借，古玉偉說他沒有錢，就拿
    這張支票給我，我再借給丁○○，並不知道該紙支票是贓物
    等語。經查：
(一)、本件被害人戊○○前於96年5月1日，在臺北市○○區○○路
    2段378巷2號遭不明人士竊取支票1本共17紙（付款人為台北
    富邦銀行大安分行，票據號碼：TA0000000號至TA0000000號
    ），而於同年月3日辦理掛失止付，該紙支票復經乙○○提
    示請求付款，而遭退票等情，業據證人即被害人戊○○、乙○○於警詢、偵查中證述明確（見97年度偵字第10265號卷
    第12、16、31頁），並有台灣票據交換所台票總字第096000
    6251號函所附之票據掛失止付通知書、遺失票據申報書影本
    在卷足稽（見前揭偵卷第21頁），足認上開支票確係戊○○
    所有遭不明人士竊取，而為贓物無訛，此情首堪認定。
(二)、又上開支票係被告於96年5月1日至7月27日間之某日，受丁○○之託，向甲○○借調現金時，由甲○○所交付而收受，
    被告復將上開支票交付丁○○，再由丁○○背書後，交付乙○○，以債務清償等情，業據被告供承在卷，核與證人甲○○、丁○○、乙○○證述情節相符（見前揭偵卷第4、8、12
    、44頁，本院99年1月26日審判筆錄第12至15頁），並有前
    述台灣票據交換所函所附之支票影本1紙在卷足憑（見前揭
    偵卷第20頁）。被告雖前於警、偵查中供陳係自「古玉偉」
    之人取得該紙支票一節，然其嗣於本院準備程序中，即已當
    庭表示「古玉偉」之真實姓名為甲○○，而請求更正證人姓
    名乙情，本院審酌證人甲○○與被告確實相識，被告習稱證
    人甲○○之綽號「龜毛」等情，業據證人甲○○證述明確（
    見本院前揭審判筆錄第12頁），且被告上揭請求僅更正證人
    姓名，未更改該名證人之之住所地，而依卷附證人甲○○之
    年籍、住居所等資料顯示，亦確實符合被告於偵查中所述「
    年紀23歲左右，家住在臺北市○○街」等特徵（見前揭偵卷
    第45頁），足徵被告先前供陳之「古玉偉」，實係證人甲○○無訛。從而，上開支票確係被告自甲○○處收受，並交付
    丁○○一節，亦堪認定。
(三)、被告雖否認其收受該紙支票之際，主觀上知悉該支票為贓物
    等語。惟查：
  1.被告於警詢、偵查供承：我有問甲○○支票怎麼來的，他說
    是他的等語，核與證人甲○○於本院審理中證稱：我拿1整
    本支票過去給被告看，被告沒有問我為何有支票，我跟他說
    是別人拿給我的等語相互矛盾，被告辯謂：有向甲○○詢問
    來源一節，顯與事實有違，不足採信。又證人甲○○復證稱
    ：我在臺北市中正區古亭國中附近撿到戊○○遭竊之支票，
    後來被告要跟我借錢，我沒有錢，就想說有撿到支票，就問
    被告這有沒有用，我拿1整本過去給被告看，上面第1張有寫
    金額和日期，被告就拿1張走等語，而被告自甲○○處所收
    受之上開支票，其票據正面「發票人簽章」處所蓋立者，顯
    非甲○○之印文乙情，有該支票影本在卷可稽（見前揭偵卷
    第20頁），被告既係自甲○○處收受該紙支票，對於該支票
    上之發票人確非甲○○一節，自應知之甚詳。則其在收受該
    紙支票前，理應向甲○○詢問該紙支票之來源為何、借票後
    如何將票款交付發票人及應否支付對價予發票人等情，惟其
    竟均未加以詢問，即逕行取走前述支票，其所為顯與常理有
    違。
  2.再按刑法上之故意，可分為確定故意與不確定故意，所謂「
    不確定故意」，係指行為人對於構成犯罪之事實，預見其發
    生而其發生並不違背其本意者，刑法第13條第2項定有明文
    。而支票乃係有價證券，凡經發票人填載發票日、票面金額
    、發票人印鑑章等票據應記載事項後，即具有流通性，又個
    人或公司行號向金融機構申領支票使用時，均係申領1本含
    數十紙不等之空白支票使用，是發票人對於所申領使用之支
    票本理應妥善自行保管使用，縱需交他人使用，亦必基於信
    賴關係或特殊事由，自不可能隨意整本空白支票交予完全不
    相識之人任意使用，此為經驗法則上所必然。查被告與甲○○相識已有8、9年之久，彼此間從未相互商借票據調現，亦
    無商業交易往來，此情已據被告與證人甲○○分別陳述明確
    （見前揭偵卷第45頁、本院前揭審判筆錄第12頁）。證人甲○○復證稱：我當時撿到整本支票，其中只有第1張有寫金
    額，我把整本給被告看等語，顯見被告於收受上開支票時，
    業已翻閱甲○○所撿拾之支票本全部甚明。被告既已翻閱甲○○所提出之支票本，應已知悉該支票本除第1紙已填載發
    票日期、票面金額外，其餘之支票均屬空白支票，而該支票
    本既非甲○○所有，且其亦從未曾向甲○○借用支票之情形
    ，則該支票本極可能係他人所遺失或遭竊之物。況其於收受
    上開支票時，為年滿30歲、身心健全、智識程度為一般程度
    之成年人，並非年幼無知或與社會隔絕之人，依智識能力及
    社會生活經驗，既已知悉該空白支票本非屬甲○○所有，且
    其與甲○○間先前亦無任何票據往來之情形下，竟於收受上
    開支票時，自始均未與甲○○談及有關該支票後續提示履行
    及何時支付票款予甲○○之事宜，且於翻閱甲○○所提出之
    支票本後，僅收受該紙已完備票據應記載事項之支票，顯見
    其主觀上對於該紙支票可能係來源不明之贓物一事，應有所
    預見，且縱該支票屬於贓物亦不違背其本意，已符合前開「
    不確定故意」之要件。
(四)、綜上所述，本件事證明確，被告犯行堪以認定，其所辯洵不
    足採，應依法論科。
三、核被告所為，係犯刑法第349條第1項之收受贓物罪。爰審酌
    被告所為，破壞社會正常金融秩序甚鉅，且影響正常票據往
    來，其犯罪所生之損害甚為嚴重，本應予以嚴懲，惟另慮及
    其所收受贓物僅價值3萬元，其金額非鉅，及雖否認有犯罪
    故意，但仍坦承有收受該紙支票之事實，與被告犯罪之動機
    、目的、手段等一切情狀，量處如主文所示之刑，並諭知易
    科罰金之折算標準，以示懲儆。
、無罪部分：
一、公訴意旨另以：被告於96年5月1日至7月27日間之某日，未
    經被害人戊○○之同意或授權，竟在付款銀行為台北富邦商
    業銀行、票號TA0000000號支票之正面虛偽填載發票日期「
    96 年7月27日」，票載金額「3萬元」，並蓋立印文後，偽
    造完成支票1紙，嗣於96年7月27日，在不知情之丁○○位在
    臺北市○○○路上之住處內，交付予丁○○背書後，轉向不
    知情之乙○○借款。嗣乙○○持前開支票提示遭拒，始知該
    支票早於96年5月3日即經戊○○掛失止付，而循線查悉上情
    。因認被告涉犯刑法第201條之偽造有價證券罪嫌等語。
二、按犯罪事實應依證據認定之，無證據不得認定犯罪事實；不
    能證明被告犯罪者，應諭知無罪之判決，刑事訴訟法第154
    條第2項、第301條第1項分別定有明文。又刑事訴訟法第161
    條第1項明定：「檢察官就被告犯罪事實，應負舉證責任，
    並指出證明之方法。」依此，檢察官對於起訴之犯罪事實，
    應負提出證據及說服之實質舉證責任。倘其所提出之證據，
    不足為被告有罪之積極證明，或其指出證明之方法，無從說
    服法院以形成被告有罪之心證，基於無罪推定之原則，自應
    為被告無罪判決之諭知（最高法院92年台上字第128號判例
    意旨參照）。
三、本件檢察官認為被告犯有偽造有價證券之犯行，無非係以被
    告之供述、證人丁○○、乙○○、戊○○之證述，台灣票據
    交換所函覆所附之前揭票號TA0000000號支票影本、掛失止
    付票據提示人資料查報表、票據掛失止付通知書、遺失票據
    申報書等為其依據。訊據被告固坦承曾於上揭時間、地點交
    付支票1紙予證人丁○○乙情，惟堅詞否認有何偽造有價證
    券之犯行，辯稱：當初是跟朋友「古玉偉」借現金，他說沒
    有現金才拿票給我，我沒有看到「古玉偉」在開票，我拿到
    支票時，支票上面已寫好日期、金額，也蓋好章，只有看金
    額是3萬元，沒有看發票人是何人，該支票上之金額、日期
    均非我所填載等語。
四、經查：
(一)、上開支票係被害人戊○○所有，遭不明人士所竊取後，經戊○○於96年5月3日掛失，而於96年5月1日至7月27日間之某
    日，被告受丁○○之託，向甲○○借調現金時，由甲○○交
    付而收受，並該紙支票交付丁○○，再由丁○○背書後，交
    付乙○○，以債務清償，嗣乙○○於96年7月26日提示請求
    付款，遭以「掛失空白票據」為由退票等情，均經認定如前
    。而證人戊○○復證稱：遭竊之支票均為空白支票，沒有填
    具金額等語，並有票據掛失止付通日書、遺失票據申報書影
    本等件在卷可稽（見前揭偵卷第21頁），足認上開支票上之
    金額、發票日期及發票人印章均非發票人戊○○所填載及用
    印，屬偽造之支票甚明。
(二)、證人丁○○於本院審理時已明確證稱：我跟被告借支票，被
    告在我當時位於林森北路的住處交給我該紙支票，被告拿給
    我的時候，支票上的發票日及金額就已經填好了，我並沒有
    看到被告在支票上面寫金額或蓋用印章等語，已證述被告交
    付上開支票時，該支票即已完備票據應記載事項，其並未親
    眼見聞上開支票之金額、發票日期及印文係由被告所為，則
    上開支票上之金額、發票日期及發票人印文均係被告所為，
    即非無疑。況證人甲○○於本院審理時亦證稱：我當初撿到
    支票時，是撿到一整本，我記得當時上面只有1張有寫金額
    數字、日期，但是金額是多少我不記得了，至於有無印文，
    我也不記得了，我當時拿整本給被告看，上面第1張就寫金
    額，被告就拿第1張支票走等語，核與被告供陳：甲○○拿
    支票給我時，上面就已經填寫好3萬元之金額等語大致相符
    ，亦難認上開支票上之金額、發票日期及發票人印文係由被
    告偽造。從而，尚難僅憑被告交付上開支票與證人丁○○時
    ，已完備票據應記載事項，遽認上開支票係被告偽造。
(三)、又上開支票之金額、發票日期，固與證人丁○○向被告借款
    時，所指定之發票日期、金額相符，業據證人丁○○證述明
    確（見本院99年1月26日審判筆錄第4、5頁）。然而，論斷
    被告犯罪與否，應憑積極證據，故縱使本件證人丁○○向被
    告借貸之日期、金額，恰與該紙支票之發票日期、票載金額
    相符一情，確係極為巧合之事，惟本院遍查卷內所存之證據
    ，既無積極證據證明偽造該紙支票之人確係被告，則本於無
    罪推定原則，在別無其他積極證據足以證明被告確有公訴意
    旨所述之犯行時，自不能單憑上揭票載金額及發票日期之巧
    合，遽為被告不利之認定。
(四)、至於辯護人聲請將上開支票送鑑定以確認上開支票上之發票
    日、金額是否被告所書寫一節。然查，乙○○於96年7月27
    日下午4時54分許，經委由陽信銀行大安分行向台北富邦銀
    行大安分行提示上開支票請求付款，遭台北富邦銀行大安分
    行以「掛失空白票據」為由退票後，該紙支票即由台北富邦
    銀行退回陽信銀行大安分行後，復交還持票人乙○○，此有
    台北富邦銀行大安分行98年9月28日北富銀大安字第9860000
    106號函、陽信銀行大安分行98年12月1日陽信大安字第9803
    4號號函在卷可憑（見本院卷(二)第13、24頁）。而乙○○取
    回該紙支票後，丁○○即以現金3萬元向乙○○贖回支票，
    並將該紙支票撕毀等情，亦據證人乙○○、丁○○證述綦詳
    （見本院前揭審判筆錄第8頁、第10頁），足認上開支票業
    經滅失，本院已無法取得該紙支票之原本以供鑑定支票金額
    及發票日期等記載之字跡，是否與被告之字跡相符，而屬不
    能調查之證據，爰依刑事訴訟法第163條之2第2項之規定，
    即無再予以調查之必要，併此敘明。
(五)、綜上所述，本件關於被告是否確有自行填載發票日期及票載
    金額於該紙支票上，而為偽造有價證券之行為，公訴人所舉
    之事證尚未達於通常一般之人均不致有所懷疑，而得確信其
    為真實之程度，揆諸前揭法條及判例意旨，此部分自應為被
    告無罪之諭知。
肆、又案外人即證人甲○○涉嫌侵占離本人持有之物之部分，應
    俟本判決確定後，由有偵查權之機關，另行依法處理，附此
    敘明。
據上論斷，應依刑事訴訟法第299條第1項前段、第301條第1項，
刑法第349條第1項、第41條第1項前段、刑法施行法第1條之1，
判決如主文。
本案經檢察官郭騰月到庭執行職務。
中    華    民    國    99    年    3     月    9     日
                  刑事第十四庭  審判長法  官 吳冠霆
                                      法  官 陳琪媛
                                      法  官 李殷君
以上正本證明與原本無異。
如不服本判決應於收受送達後10日內向本院提出上訴書狀，並應
敘述具體理由；其未敘述上訴理由者，應於上訴期間屆滿後20日
內向本院補提理由書（均須按他造當事人之人數附繕）「切勿逕
送上級法院」。
                                     書記官  殷玉芬
中    華    民    國    99    年    3     月    11    日
附錄本判決論罪科刑法條全文：
中華民國刑法第349條
收受贓物者，處3年以下有期徒刑、拘役或5百元以下罰金。
搬運、寄藏、故買贓物或為牙保者，處5年以下有期徒刑、拘役
或科或併科1千元以下罰金。
因贓物變得之財物，以贓物論。

司法院資訊處製作；財團法人民間司法改革基金會備份。
